【裁判字號】    88,訴,2243
【裁判日期】    890831
【裁判案由】    給付工程款
【裁判全文】
臺灣臺北地方法院民事判決  八十八年度訴字第二二四三號
    原      告    金門金屬建材股份有限公司
    法定代理人    甲○○
    訴訟代理人    林坤賢律師
    複  代理人    洪戩穀律師.
    被      告    台灣通力電梯股份有限公司  設桃園縣楊梅鎮幼鄉○○區○○路
                              .
    法定代理人    乙○○      .
    訴訟代理人    張淑敏律師
右當事人間請求給付工程款事件，本院判決如左：
    主    文
被告應給付原告新台幣壹佰玖拾貳萬參仟壹佰陸拾陸元，及自民國八十八年七月十日
起至清償日止，按年息百分之五計算之利息。
原告其餘之訴駁回。
訴訟費用由被告負擔十分之三，餘由原告負擔。
本判決勝訴部分於原告以新台幣陸拾肆萬元為被告供擔保後，得假執行。但被告如於
假執行程序實施前，以新台幣壹佰玖拾貳萬參仟壹佰陸拾陸元為原告預供擔保，得免
為假執行。
原告其餘假執行之聲請駁回。
    事    實
甲、原告方面：
一、聲明：
  (一)被告應給付原告新台幣（下同）五百九十八萬四千六百五十元及自起訴狀繕本送
    達之翌日起至清償日止，按年息百分之五計算之利息。
  (二)願供擔保，請准宣告假執行。
二、陳述：
  (一)原告與被告（被告前稱為奇恩機電工業股份有限公司於民國八十四年十月二十日
    及八十六年六月三十日分別訂立工程承攬合約，由原告承作捷運中和線車站三三
    六Ａ標電扶梯不銹鋼外側包板工程及三六六Ａ標不銹鋼內側包板工程，約定金額
    各為五百九十萬七千二百五十元及三百八十三萬七千一百四十三元。兩造所簽合
    約就完工期限並未明確規定，原告則皆全力配合被告工程進度施工，詎被告未依
    合約規定於材料到場給付合約應付款項在前，嗣後再以台北市政府捷運工程局南
    區工程處（下稱捷運局南區工程處）擬提前通車以被告無法配合為由擅為終止合
    約在後，拒絕給付工程款。而以中和捷運通車多時，電扶梯也已供民眾公然正常
    使用而言，原告所承攬之前揭工程自屬已該當完工之驗收，被告自無不付款之理
    由，為此原告自行會算被告應給付之金額如下：
    (1)關於三三六Ａ標電梯外側不鏽鋼包板及踢腳部份：
      原告完工實作數量為五百九十九米，每平方米單價為六千七百五十元，此實作
      金額為四百零四萬三千二百五十元，此金額應扣除由被告另行僱工安裝二百零
      九平方米，按每平方米單價為六百元計算，合計之安裝費用十二萬五千四百元
      ，職故此部份實際工程款為三百九十一萬七千八百五十元。
    (2)關於三六六Ａ標扶梯內側不鏽包板部份：
      原告完工實作數量為八百六十米，每平方米單價為四千五百元，此實作金額為
      三百五十一萬九千元，此金額應扣除由另行僱工安裝七百八十二平方米，按每
      平方米單價為六百元計算，合計之安裝費用四十六萬九千二百元，職故此部份
      實際工程款為三百零四萬九千八百元。
    (3)前二項金額之和，尚須扣除原告自被告所收取之訂金九十八萬三千元，餘額即
      為本件請求金額五百九十八萬四千六百元。
  (二)對被告抗辯之陳述：
    １兩造工程合約中就完工期限並未作約定，而原告於被告之自原預定之八十八年
      六月三十日前完工，提前至八十七年十二月二十四日完工要求下，仍全力配合
      施工，被告稱原告未配合其工程進度施工，嚴重影響工程進度，並不實在。且
      被告所稱八十七年十一月六日，上開期日係捷運局南區工程處與捷運中和線主
      承包商德商皕德工程公司即B+B公司及各次承攬人為配合捷運中和線提前於八
      十七年十二月二十四日通車營運，邀集捷運中和線主承包商皕德公司及皕德公
      司之各承攬人共同提前至此日期配合「趕工」，根本非為原本應完成系爭工程
      之日期，充其量祇為原告配合「趕工」之日期，此觀卷附捷運局南區工程處就
      ＣＣ五六○標捷運中和線所開會議記錄，主旨明確記載ＣＣ五六○標「趕工」
      相關事宜會議記錄，及該會議結論  (一)明白載以「經與會各單位檢討」因金
      門  (即原告)供料按裝之「趕工時程」無法達到初勘要求，故需就內外板分工
      作予以分工。由上開會議記錄瞭然可悉，八十七年十一月六日絕非原告最後應
      予完工期限，若上開期日為原告最後應予完工期限，基於系爭內外包板工程係
      由原告與被告訂立，契約所生權利義務囿於兩造，設若八十七年十一月六日確
      如被告所言，係為原告完成系爭工程最後期限，就契約所生一切約定，合當由
      被告以書面或言詞指明上開期日為原告最後完工期限，委無由非為系爭承攬工
      程合約之訴外人捷運局南區工程處出面召集捷運中和線主承包商德商皕德公司
      及兩造開會並作成ＣＣ五六○標「趕工」相關事宜會議記錄，責成與會各單位
      全力配合在八十七年十一月六日達成初勘要求，進而使捷運中和線在八十七年
      十二月二十四日「提前」通車營運。抑有進者，被告於八十九年六月三十日提
      呈鈞院答辯 (三）狀，第十五頁第三行及第十九頁第二行，自承其為求「趕工
      」令捷運通車順利，再由台北市政府捷運工程局南區工程處於八十七年十一月
      二日為使捷運中和線提前通車所召開之「趕工」會議記錄可悉，會中決議採分
      工原則配合初勘，在此決議下，除兩造就電扶梯內外包板被捷運局南區工程處
      要求在八十七年十一月六日供料、按裝分工完成，主承包商德商皕德公司亦被
      要求在八十七年十一月六日前完成ＣＣ２７８標Ａ、Ｂ四個出入口中央不銹鋼
      板之按裝，由上在在俱見，八十七年十一月六日是捷運局南區工程處為配合捷
      運中和線進行初勘，並提前於八十七年十二月二十四日通車，要求主承包商皕
      德公司及分包商、兩造配合在是日完成按裝工程，俾利捷運局進行初勘而訂之
      「趕工」期日，根本非為原告應予完成系爭工程最後期限，被告執稱上開期日
      為原告最後完工日，顯非屬實，灼然至明。
    ２既然八十七年十一月六日僅為原告「配合趕工」日期，當不生被告所稱原告自
      八十七年十一月六日即應完工，遲至八十八年五月十八日始行完工之延誤工期
      情事。從而被告主張原告遲延工期一百九十四天，得扣抵應付原告貨款九十八
      萬二千七百三十九元，於法無據至明。原告既無延誤工期情事，則被告要求在
      上開一百九十四天延誤工期期間，派遣公司魏國慶經理、鍾慶新主任、何輔國
      技師，專門配合處理本件工程趕工事宜，支出一百四十九萬三百八十三元之人
      事行政管理費用，原告應予負責賠償被告，自難謂之有理。
    ３被告另稱原告未履行雙方於八十八年一月二十一日會議中允諾對被告所提(1)在
      八十八年一月二十九日前更換所有危險疑慮之電扶梯封板。(2)八十八年一月二
      十九日前更換○一九─三機台上所有色差封板及經被告認可之應予改善工作項
      目，在限期內完成上開改善工作，洵非屬實。蓋就雙方八十八年一月二十一日
      所達成會議記錄，原告嗣於同年月二十八日即完成上開工作項目，而於同年月
      二十九日被告前往檢驗認定原告未予改善之缺失厥為(1)板片不平整及拆卸後裝
      回不易(2)板片有破口(3)板片顏色不一有色差，針對上開事宜，原告曾於八十八
      年二月二日以金北工第三三三號函告知被告，其所指上開原告應予改善項目，
      俱非原告包板封板按裝工程缺失，全為被告自身提供材質不佳及施工不當所致
      ，與原告無涉。詎被告未加理會，逕於八十八年二月一日以台北中山郵局第四
      二八號存證信函致告原告，任意停止工作致工程進度延滯，得與原告終止合約
      另覓廠商進行系爭工程，片面與原告終止雙方所訂系爭工程合約。被告既稱其
      與原告，終止系爭工程係因原告工作能力薄弱，任意停止工作，遲滯工程進度
      ，自應舉証証明，否則，其逕依雙方工程合約第八條約定終止與原告工程合約
      ，即屬無據且無理由。既然被告迄今始終未能舉証原告確有延誤工程進度，未
      依約定完成該完成工作，及未予改善工程瑕疵等情事，則被告逕依工程合約第
      八條約定，與原告終止系爭工程後，另覓廠商施作本件工程，其所生費用，合
      與原告無涉，灼然至明。故被告主張原告應負責上開費用，難謂適法有據。
    ４被告謂原告未履行合約決議，致其終止合約另覓廠商所支出費用，高達三百七
      十九萬七百四十五元，依合約第八條第四項約定，此項費用應由原告負責給付
      被告云云。惟查：
      (1)電扶梯延伸扶手支出費用三十五萬元：按由原告與被告公司所訂電扶梯延伸
        扶手工程，每座單價為五萬三千元 (請參八十八年十月四日原告提呈鈞院準
        備書狀証二) ，以此計算上開延伸扶手五座，只為二十六萬五千元，但被告
        交予訴外人卡柏納公司按裝上開延伸扶手，每座單價卻為七萬元，二者每座
        單價相差一萬七千元，縱認上開五座延伸扶手費用應由原告負責，宜以每座
        五萬三千元計算，始符公允，被告以每座七萬元計算延伸扶手費用，顯然過
        高。
      (2)○一九站電扶梯扶手與土建間包板工程四座支出費用三十一萬五千元 (含稅
        )  ：本項費用係因被告本身電扶梯「蓋板」尺寸不足應由被告予以補板  (
        請參八十八年十月四日原告提呈鈞院準備書狀証三) ，故本項費用根本非屬
        原告工程施作項目，被告謂原告應予負責此項費用支出，洵屬無據。
      (3)○一九站電扶梯外側包板按裝支出費用十八萬九千元  (含稅)：按被告所按
        裝為○一九站四座電扶梯外側包板，上開四座包板總長四十三平方公尺，被
        告僱工施作費用高達十八萬元，每平方公尺平均單價高達四千一百八十六元
        ，原告發包施作，每平方公尺  (含稅)僅需五百五十元即足，被告顯然刻意
        虛列費用，其費用過高，至為明甚。縱認應由原告工程款扣除，亦應以每平
        方公尺五百五十元為扣除計算標準，始符公允。
      (4)○一六站電扶梯外側包板按裝支出費用三十六萬一千五百元：按上開電扶梯
        外側包板按裝，總長為一百四十八平方公尺，原告僱工進行按裝，其費用 (
        含稅)僅需五百五十元 (同原告於八十八年十月四日提呈鈞院準備書狀証四)
        ，然被告發包廠商施作費用每平方公尺高達二千四百四十三元，上開費用顯
        然過高，縱認應由原告工程款扣除，宜以每平方公尺五百五十元為扣除計算
        基準，始符公允。
      (5)○一八站5 /6號機中央缺口封板支出費用二萬元：按本項費用係因被告自身
        電扶梯「蓋板」尺寸不足應由被告予以補板，原告承作項目祇為延伸扶手及
        電扶梯內外包板，本項費用根本非屬原告工程施作項目，原告無需負擔此筆
        費用支出。
      (6)○一六站外側包板按裝計程車資及搬運工資支出費用一萬二千元：按電扶梯
        外側包板按裝，原告僱工進行按裝，向來包括車資及搬運，其費用  (含稅)
        每平方公尺只需五百五十元，然被告延請他人按裝，其費用獨於車資及搬運
        即高達一萬二千元，上開費用非但過高而且根本非為必要支出費用，此筆費
        用原告無需負責。
      (7)○一九站外側包板搬運工一萬一千元：如前所述，原告在發包他人進行按裝
        ，其費用即含車資及搬運在內，被告就○一九站外側包板，列搬運工資八千
        元，根本非為必要支出費用，再者，包板均為一片片成品，送至工地根本未
        有裝箱，被告提出乙筆折箱工費用三千元，顯非必要支出費用，上開二項費
        用支出，俱非必要支出費用，原告無由負擔。
      (8)所有電扶梯內側封板重新安裝 (含骨架)支出費用一百零五萬四千元：
        如兩造八十六年六月三十日所訂電扶梯內包板工程契約所附估價單所示，
          原告承作電扶梯內側包板工程僅為封板按裝，並不提供固定件及負責固定
          件按裝，本項費用，被告執稱其中關於電扶梯扶手蓋板高低調整十二萬五
          千元，基於包板之安裝，需先將蓋板調整，再將包板插入按裝固定，其上
          再覆以蓋板，故於安裝包板之前，需先調整蓋板，否則無法安裝包板，蓋
          板之調整既係安裝包板之一部分，原告安裝包板當然應調整蓋板，由於原
          告施作蓋板不良，致需調整蓋板，上開費用即十二萬五千元自應由原告負
          擔。惟從前述，兩造八十六年六月三十日所訂電扶梯內包板工程合約所附
          估價單可悉，原告承作電扶梯內側包板工作項目僅囿於封板按裝，並不提
          供固定件及負責固定件按裝，既然證人李錦坤、張一俊於鈞院八十八年十
          二月十三日庭訊咸稱渠等在按裝包板時，均需「先行調整蓋板」，足見蓋
          板高低調整適妥與否攸關能否順利按裝包板。無疑地，蓋板調整絕非原告
          「封板按裝」施作項目，今峻皓機電有限公司（下稱峻皓公司）在八十七
          年十一月十三日開立予被告公司統一發票，對原告施作按裝捷運中和線16
          、17、18、19站計有二十五座電扶梯包板均為蓋板調整，費用為十二萬五
          千元，由該紙統一發票已然證明被告應負責之電扶梯蓋板確實均未做好高
          低調整，致按裝此二十五座電扶梯包板工程時，產生缺口破損現象，無法
          完全吻合嵌入電扶梯情事，不待辭費。上開費用非但原告無需負擔，抑且
          足證被告及證人李錦坤、張一俊所稱原告供應包板有缺口破損乙節，洵非
          屬實，無足置採。
        此項費用，所列搬運費五萬四千元，此筆費用，亦非原告應予負擔。蓋電
          扶梯內側封板既發包重新按裝，合當包括車資、搬運在內，就搬運費另列
          一筆費用，根本非為必要支出費用，原告無需負責。至於電扶梯內側封板
          按裝，被告謂其支出費用一百萬五千四百元  (未含稅)，茲證人張一俊於
          鈞院八十八年十二月十三日證稱按裝內包板前需先製作骨架、夾具，由於
          上開費用非為原告工作項目，自應從中扣除，無由原告負擔之理。被告稱
          施作骨架、夾具費用，僅佔該筆費用一百萬五千四百元工程款百分之十，
          顯無足採。良以原告進行封板按裝之前，既需先有被告安置骨架及做妥夾
          具二個步驟，再由原告進行最後按裝，而安置骨架，做妥夾具，每片內包
          板要鎖三支骨架，夾具至少需十二個夾片，再裝上內包板，相當耗費工時
          ，鑒於被告需負責二個步驟係最費時費事，原告僅負責按裝，為符公允，
          被告自應負擔其中三分之二費用即七十二萬二千六百元，原告負擔三十五
          萬一千四百元，被告主張只應扣除其中百分之十，顯失公平至明。
      (9)電扶梯內側封板重新固定支出費用十六萬五千元：按被告謂此筆費用，係因
        原告提供之電扶梯內側包板尺寸不符，致包板與包板間產生縫隙，需加以調
        整，是委請訴外人峻皓機電有限公司，就電扶梯內側板固定，支出追加款十
        六萬五千元。關此，原告否認之。蓋證人張一俊於鈞院八十八年十二月十三
        日就上開追加款證稱被告囑其將原告所供包板材料，不問「有無」瑕疵皆按
        裝，是有上開追加款，由證人張一俊所為證詞，可知此筆電扶梯固定追加款
        「純係被告自行」僱請峻皓公司按裝，根本非為原告供料尺寸不符，造成包
        板與包板間產生縫隙需加以調整所致。顯然原告無由負擔此筆費用，被告要
        求自原告工程款扣除，自無理由。
      (10)電扶梯內側圓弧部分重新製作及改善色差支出費用七十二萬一千元：按電扶
        梯內側圓弧部分既能按裝電扶梯上，當無被告所稱是因原告提供包板非為圓
        弧型所致，而被告所謂有破口情事，雖被告請證人李錦坤出示含有表皮破損
        不銹鋼板供鈞院勘驗，但原告否認上開不銹鋼板為原告所供應。至於電扶梯
        色差乙節，被告言之鑿鑿，惟從被告委請證人李錦坤於八十九年三月二十一
        日庭訊提出不銹鋼板供鈞院當庭勘驗，非但李錦坤始終無法明確指出不銹鋼
        板有如何色差，抑且鈞院在經當場勘驗，亦無發現被告所指色差情事，足見
        ，被告就電扶梯內側圓弧部分重新製作及改善色差所支出費用，根本非屬原
        告應予負責事項，自無原告負擔之理。
      (10)電扶梯固定內側封板之彈簧夾換修、模具及外包板隙修補支出費用三十四萬
        二千八百五十七元：由原告與被告八十六年六月三十日就電扶梯內側封板工
        程所附估價單可悉，原告於電扶梯內側封板施作項目僅限於按裝，不包括固
        定件及固定件按裝，而本項關於內側封板彈簧夾換修模具，顯然係屬「固定
        件」之範圍，原告既就電扶梯內側封板只進行「按裝」，自不負責封板內彈
        簧夾、模具等「固定件」之施作，被告應自行負擔上開費用至明，將上開費
        用轉嫁原告負擔，難謂有據。至於外包板隙修補，如前所述，厥因被告未就
        電扶梯蓋板調整妥適所致，其與原告無涉，上開費用，原告委無負擔餘地。
三、證據：提出工程承攬合約書二份、被告所發台北中山郵區第四二八號存證信函乙
    份、金門公司金北工字第三三三號函乙份、延伸扶手工程估價單乙紙、０一九站
    電扶梯平立面圖乙紙、工程承攬合約書乙份、０一八八站電扶梯平立面圖乙紙、
    電扶梯內包板合約書估價單乙紙（以上均為影本）為證。
乙、被告方面：
一、聲明：
  (一)原告之訴駁回。
  (二)如受不利判決，願供擔保，請准宣告免為假執行。
二、陳述：
  (一)依兩造所簽「工程合約書」第五條第１項約定：「本工程合約自簽約日起正式生
    效，工程期限由乙方（即原告）擬定預定進度表，經甲方（即被告）簽認後，配
    合甲方施作」，足見系爭工程之進度應由原告配合被告施作，惟原告並未如此作
    為，嚴重影響捷運中和線工程進度，台北市政府捷運工程局南區工程處（下稱捷
    運局南區工程處）乃於八十七年十一月二日與兩造開會討論ＣＣ５６０標趕工相
    關事宜，會中決議（該會議紀錄經原告簽名表示同意）因原告供料，按裝之趕工
    時程無法達到初勘要求，因而就內外包板工作予以分工決議如下：
    １電扶梯內＼外包板分工原則：
      (1)供料部份： 
        金門公司負責全部供料。
        其中，CC275/278電扶梯外包板最遲一批應於87.11.5早上08：00運抵工地。
      (2)按裝部份：
        CC275第２、３、４、５、６、７號電扶梯外包板由通力公司負責採四個
          工作面同時按裝，務必於87.11.6早上08：00前全部完成。
        CC275第１號及CC278第１、２、３號電扶梯外包板由金門公司負責採四個
          工作面同時按裝，務必於87.11.6早上08：00前全部完成。
        電扶梯內包板均由通力公司負責按裝，87.11.5前完成。
    ２土＼建牆板分工原則：
      (1)CC275第１號樓梯由B+B連工帶料自行辦理，金門公司已生產的料，應於87.
        11 .3 12:00以前運抵工地。
      (2)CC278標A、B出入口中央不鏽鋼板，由金門公司供料，最遲一批於87.11.5，
        8.00進料，B+B負責按裝，需於87.11.6，8:00前完成。
  (二)惟原告仍未履行上開決議，被告乃於八十八年元月二十一日邀請原告開會，原告
    則承諾下列事項：
    (1)八十八年元月二十九日前更換所有有危險疑慮之電扶梯封板。
    (2)八十八年元月二十九日以前，更換○一九─三機台上所有色差之封板及經通力
      公司認可。
(三)惟八十八年元月二十一日另召集之會議決議期限屆至，原告仍未遵守該決議，經
    催請履行，仍無結果。
    (1)被告不得已乃依雙方所簽捷運中和線３６６Ａ標電扶梯不鏽鋼內側包板及延伸
      扶手等工程之工程合約書及捷運中和線３６６Ａ標電扶梯不鏽鋼側包板工程之
      工程合約書第八條第一、二、三項約定另覓廠商進行本工程，共花費三百七十
      九萬零七百四十五元（如附表一），依同約第八條第４項約定，此項費用應由
      原告負責給付被告。
    (2)另依前述工程合約書第七條第二項約定，原告未能如期完工，超過施工期限十
      日以上每日需按總價款千分之三扣抵貨款，最高上限為百分之十。依此計算結
      果，被告得主張扣抵之貨款金額為九十八萬二千七百三十九元（如附表二）。
    (3)另被告於原告違約期間，派遣魏國慶經理、鍾慶新主任、何輔國技師各乙名，
    專門配合處理本件工程趕工事宜，多花費一百四十九萬零三百八十三元人事行
      政管理費用（如附表三）。依前述工程合約書第八條第四項約定，被告此項損
      失，亦應由原告負責賠償被告。
  (四)被告所稱上開費用並無過高：
    １關於三百七十九萬零七百四十五元之費用，乃係日夜趕工，故較一般費用為高
      ，應屬正常現象。
    ２原告運至現場之電扶梯包板材料係放置於一樓，惟按裝工地現場乃地下二樓，
      被告另找之按裝工人只負責按裝，不負責搬運，被告因而需另僱工搬運，而花
      費搬運費。又被告為求趕工，加上所需工人數量較多，只好找離工地較遠之工
      人，將工人載至工地現場，遂有計程車資之開銷，此亦為正常現象。
    ３被告另覓峻皓公司施作電扶梯內側板按裝等工程花費一百零五萬四千元，該款
      項並不包含安置骨架及夾具費用，原告主張該款項應扣除安置骨架及夾具費用
      ，顯有誤會。又包板之安裝，需先將蓋板調整，再將包板插入按裝固定其上再
      覆以蓋板，故於安裝包板之前，需先調整蓋板，否則無法安裝包板，蓋板之調
      整係安裝包板之一部份，原告安裝包板當然應調整蓋板蓋板之調整為其工程施
      工項目，故被告委請峻皓公司就電扶梯手蓋板高低調整所生費用十二萬五千元
      ，應由原告負擔。又按裝費用是否應包含搬運費用，各家計算方式不同，峻皓
      公司計算之電扶梯內側封板按裝工程費用，將按裝費用與班運費分開計算，非
      合併計算，原告主張按裝費用應包含搬運費用，係不瞭解費用計算方式所致。
    ４原告供應之包板材料，並未依兩造與捷運局南區工程處八十七年十一月二日與
      兩造開會討論ＣＣ５６０標趕工事宜之決議，部份已運到之材料存有瑕疵，經
      催請原告補正，惟原告來不及補正瑕疵，被告為求順利通車，不得已始令峻皓
      公司將原告所供應之材料不論有無瑕疵皆按裝上去，先令捷運系統順利通車。
      俟捷運局檢查認有問題，再予修補，故因此產生之追加款費用一六五０００元
      自應由原告負擔。
    ５原告提供之電扶梯內側原弧部分包板，並非原弧型，乃有菱有角有破口現象，
      被告不得已始另覓廠商製作此原弧型包板，所花費用自應由原告負擔，該原弧
      包板重新製作之原因並非被告本身電扶梯為調整適當所致。又原告所提供之電
      扶梯不鏽鋼包板有部分紋路不一，致產生色差現象，並非因所視角度不同產生
      折射而生色差。
    ６原告提供之電扶梯外包板材料亦部分材料尺寸不符，且原告按裝不當，致外包
      板間亦有縫隙，被告因而另找廠商驊璟企業有限公司（下稱驊璟公司）施作，
      耗費三十六萬元，此費用亦應由原告負擔。
    ７原告之最後完工期限既為八十七年十一月六日，已如前述，既遲延完工，即應
      自八十八年十一月六日起算至八十八年五月十八日實際完工日，依兩造工程合
      約書第七條第二項約定，每日按總價款千分之三扣抵貨款，最高上限為百分之
      十，扣抵金額為九十八萬二千七百三十九元。上開遲延期間，被告派遣魏國慶
      經理、魏慶新主任、何輔國技師等多花費之人事行政管理費用一百四十九萬零
      三十八元，自應由原告負擔。
  ８證人李錦坤即驊璟公司總經理八十八年十二月十三日證稱：「．．八十七年十
      一月五日我們公司有承包被告公司捷運中和線16、17、18、19站的內、外包板
      ，是由通力公司委託驊璟公司幫忙按裝，原來承包廠商的材料本身有變形，尺
      寸不符，在要求的標準上有缺口，缺口並有破損，亦有不銹鋼板紋路色差不同
      ，16站外包板彎扭曲是疊放重力造成外包板16站比較嚴重，其他比較不會那麼
      嚴重，紋路色差是因為不銹鋼板有一層保護膜，若切割不慎，會造成紋路色差
      」、「．．．外側板是由原告公司供料，我們協助按裝．．．我們內側包板是
      作前後圓弧部分，中間若有破損，亦是由我們修補，我們公司完成內側包板在
      八十八年四月十二日以前完工，外側包板在八十七年十一月六日晚上十時二十
      五分或十時三十分之間完成。完工並不代表全部驗收完成，八十七年十二月二
      十四日通車是先把材料放上車，通車後還要會勘、履勘，若驗收有問題，還要
      修改」，另峻皓公司現場領班張一俊亦證稱：「我任職峻皓機電股份有限公司
      ，是擔任現場領班，八十七年十月至十一月初約二十幾天我們公司有承包被告
      公司捷運中和站16、17、18、19站內側包板，我們僅是代工，材料是原告公司
      提供，材料有破口、變型、尺寸不合，材料有瑕疵，要重新修改、切桿」，由
      上顯足證明原告供應之外側包板確存有瑕疵，驊璟公司於八十七年十一月六日
      晚上十時許先將之按裝完成，係為求趕工，令捷運通車順利，並不代表驗收完
      成，通車後仍需經捷運局會勘及履勘，若驗收有問題，仍需修改。是原告以驊
      璟公司於八十七年十一月六日晚上按裝完成外側包板，即據此推論原告供應之
      外側包板無任何瑕疵云云，顯不可採。
    ９證人張一俊另證稱按裝內包板前施作之骨架、夾具，其費用占該筆00000
      00元工程款的百分之十，故縱原告主張骨架、夾具之施作非其工作項目之說
      詞為可採，此筆0000000元工程款，原告仍應負擔其中百分之九十即九
      九六０三０元。
三、證據：提出工程合約書二份、存證信函三份、統一發票十一份、扣繳憑單乙份會
    議紀錄乙份、會議紀錄確認函中文及英文本各乙份（以上均為影本）為證。並聲
    請訊問證人李錦坤、張一俊。
    理      由
甲、程序部分：
    按當事人得以合意定第一審管轄法院，為民事訴訟法第二十四條前段所明文。本
    件被告所在地雖為桃園縣楊梅鎮幼鄉○○區○○路五號，但就系爭工程所生之爭
    議，兩造已於工程承攬合約書第十條約定，由本院為第一審管轄法院，可徵之有
    工程承攬合約書，是本院就此事件有第一審之管轄權，先予敘明。
乙、實體部分：
一、原告主張兩造於八十四年十月二十日及八十六年六月三十日分別訂立工程承攬合
    約，由原告承作捷運中和線車站三三六Ａ標電扶梯不銹鋼外側包板工程及三六六
    Ａ標不銹鋼內側包板工程（下稱系爭工程），約定金額各為五百九十萬七千二百
    五十元及三百八十三萬七千一百四十三元。兩造所簽合約雖未明確約定完成期限
    ，但原告仍全力配合被告工程進度施工，以中和捷運通車多時，電扶梯也已供民
    眾公然正常使用而言，原告所承攬之前揭工程自屬已該當完工之驗收，被告自無
    不付款之理由。原告實際施作之部分為(1)三三六Ａ標電梯外側不鏽鋼包板及踢腳
    部份：五百九十九平方公尺（每平方公尺單價為六千七百五十元），扣除由被告
    另行僱工安裝二百零九平方公尺（每平方米單價為六百元計算）此部份實際未付
    工程款為三百九十一萬七千八百五十元。(2)三六六Ａ標扶梯內側不鏽鋼包板部份
    ：八百六十平方公尺（每平方公尺單價為四千五百元），扣除由另行僱工安裝七
    百八十二平方公尺（每平方公尺單價為六百元計算），此部份實際工程款為三百
    零四萬九千八百元。惟被告已給付定金九十八萬三千元，是被告尚有五百九十八
    萬四千六百元未付。而兩造與捷運局南區工程處雖於八十七年十一月二日開會決
    議於八十七年十一月六日為「配合趕工」期限，但此非完工期限，被告主張原告
    遲延工期一百九十四天，得扣抵九十八萬二千七百三十九元，於法無據至明。原
    告既無延誤工期情事，則被告要求在上開一百九十四天延誤工期期間，派遣公司
    魏國慶經理、鍾慶新主任、何輔國技師，專門配合處理本件工程趕工事宜，支出
    一百四十九萬三百八十三元之人事行政管理費用，原告應予負責賠償被告，自難
    謂之有理。再兩造八十八年一月二十一日所達成會議記錄，原告嗣於同年月二十
    八日即完成上開工作項目，而於同年月二十九日被告前往檢驗認定原告未予改善
    之缺失厥為(1)板片不平整及拆卸後裝回不易(2)板片有破口(3)板片顏色不一有色差
    ，針對上開事宜，原告曾於八十八年二月二日以金北工第三三三號函告知被告，
    其所指上開原告應予改善項目，俱非原告包板封板按裝工程缺失，全為被告自身
    提供材質不佳及施工不當所致，與原告無涉。詎被告未加理會，逕於八十八年二
    月一日以台北中山郵局第四二八號存證信函致告原告，片面終止兩造之工程合約
    ，既然被告迄今始終未能舉証原告確有延誤工程進度，未依約定完成該完成工作
    ，及未予改善工程瑕疵等情事，則被告逕依工程合約第八條第四項約定，終止系
    爭工程合約，另覓廠商施作本件工程，其所生費用，核與原告無涉，灼然至明。
    故被告主張原告應負責上開費用，難謂適法有據。再者，被告謂原告未履行合約
    決議，致其終止合約另覓廠商所支出費用，高達三百七十九萬七百四十五元，各
    該費用顯屬過鉅，此項費用不應由原告負擔。為此，請求被告給付五百九十八萬
    四千六百元及自起訴狀繕本送達之翌日起至清償日止之法定遲延利息等語。
二、被告則以兩造合約書第五條已明白約定系爭工程進度應由原告配合被告施作，惟
    原告並未配合致影響捷運中和線工程進度，捷運局南區工程處乃於八十七年十一
    月二日與兩造開會，並決議就內外包板工作予以分工。但原告仍未履行上開決議
    ，被告乃於八十八年元月二十一日邀請原告開會，原告則另承諾將履行(1)八十八
    年元月二十九日前更換所有有危險疑慮之電扶梯封板。(2)八十八年元月二十九日
    以前，更換○一九─三機台上所有色差之封板及被告認可等事項。豈料期限屆至
    仍未見原告履行，被告不得已乃依兩造間之工程合約書第八條第一、二、三項約
    定另覓廠商進行本工程，共花費如附表依所示之三百七十九萬零七百四十五元，
    依同約第八條第四項約定，此項費用應由原告負責給付被告。又由於原告於上開
    八十七年十一月六日仍無法履行會議決議事項，被告茲依兩造之工程合約書第七
    條第二項約定，扣抵九十八萬二千七百三十九元（如附表二）。另被告於原告遲
    延完工期間，派遣魏國慶經理、鍾慶新主任、何輔國技師各乙名，專門配合處理
    本件工程趕工事宜，多花費如附表三所示之一百四十九萬零三百八十三元人事行
    政管理費用。依前述工程合約書第八條第四項約定，被告此項損失，亦應由原告
    負責賠償被告。至上開另行僱工之支出，乃因趕工及原告提供材料之瑕疵等，所
    需費用較高乃屬正常現象，故仍應由原告負擔而得加以抵銷，故經以自行僱工費
    用、遲延完工扣款、人事行政費用與原告請求之款項互為抵銷後，被告無庸再給
    付原告工程款，原告之訴顯無理由等語，資為抗辯。
三、原告主張兩造於八十四年十月二十日及八十六年六月三十日分別訂立工程承攬合
    約，由原告承作系爭工程，約定金額各為五百九十萬七千二百五十元及三百八十
    三萬七千一百四十三元，於工程進行中，被告已給付定金九十八萬三千元。而原
    告實際施作之工程有(1)三三六Ａ標電梯外側不鏽鋼包板及踢腳部份：五百九十九
    平方公尺（每平方公尺單價為六千七百五十元）(2)三六六Ａ標扶梯內側不鏽鋼包
    板部份：八百六十平方公尺（每平方公尺單價為四千五百元）等情，業據其提出
    工程合約書二份為證，且為被告所不爭執，自堪信為真實。
四、兩造於八十四年十月二十日所訂工程合約書第五條第一項約定：「本工程合約自
    簽約日起正式生效，工程期限由乙方 (即原告)擬定進度表，配合甲方 (即被告)
    施作」，十六年六月三十日所定程合約書第五條第一項亦約定：「本工程合約自
    簽約日起正式生效，工程期限由乙方  (即原告)擬定預定進度表，經甲方 (即被
    告) 簽認後，配合甲方施作。」，是兩造就系爭工程並未約定確定之完工期間，
    確如如被告所辯之工程進度應由原告配合被告施作。惟按行使權利，履行義務，
    應依誠實及信用方法，民法第一百四十八條第二項本有明文，是被告仍應恪遵誠
    實信用原則乃當然之理，尚非得由被告任意決定完工期限，仍應斟酌工程繁易程
    度、施工進度、施工能力等因素，並徵得原告同意，已決定系爭工程之完工期限
    ，方符誠信及公平原則。惟系爭工程由於捷運中和線趕工問題，捷運局南區工程
    處曾於八十七年十一月二日召集主承包商德商皕德公司暨兩造等各承攬人開會，
    並達成於八十七年十一月六日完成分工之決議，為兩造所不爭，並有會議紀錄附
    卷可稽。而被告抗辯稱「八十七年十一月六日」即為系爭工程之完工期限，原告
    於期限屆至未履行上開會議決議事項，已遲延完工，茲依兩造工程合約書第八條
    第四項約定終止兩造之工程合約，而終止後另行僱工之費用及損失應由原告負擔
    等語，既為原告所否認，則「八十七年十一月六日」是否為兩造工程承攬合約之
    特別約定事項，厥為首應審究之處。經查：
    (一)凡系爭工程圖樣、估價單上所載明之各項及在工程慣例上應有之工作，並涵蓋
      捷運中和線四個車站內所有電扶梯內側包板及三座延伸扶手，原告均應確實施
      作，為兩造工程合約書第二條工程範圍條款所約明，然因原告供料及按裝趕工
      時程無法達到捷運局初勘要求，捷運局南區工程處於八十七年十一月二日所召
      集之趕工會議，則討論就內＼外包板工作予以分工，參之會議紀錄，可明該會
      議已達成如下之決議：「１電扶梯內＼外包板分工原則：(1)供料部份：金門
      公司負責全部供料。其中，CC275/278電扶梯外包板最遲一批應於87.11.5早
      上08：00運抵工地。(2)按裝部份：CC275第２、３、４、５、６、７號電扶
      梯外包板由通力公司負責採四個工作面同時按裝，務必於87.11.6早上08：00
      前全部完成。CC275  第１號及CC278第１、２、３號電扶梯外包板由金門公
      司負責採四個工作面同時按裝，務必於87.11.6早上08：00前全部完成。電
      扶梯內包板均由通力公司負責按裝，87.11.5前完成。２土＼建牆板分工原則
      ：(1)CC275第１號樓梯由B+B連工帶料自行辦理，金門公司已生產的料，應於87
      .11.3 12:00以前運抵工地。(2)CC278標A、B出入口中央不鏽鋼板，由金門公司
      供料，最遲一批於87.11.5，8:  00進料，B+B負責按裝，需於87.11.6，8: 00
      前完成。」，是為配合捷運中和線提前於八十七年十二月二十四日通車，原告
      承攬之工作範圍則變更為上開決議事項之「負責供料」，而採取分工方式趕工
      ，此為原告所不否認，則此部分事實堪可認定。至「八十七年十一月六日，八
      時前完成」之期限，亦為上開會議決議事項，原告既與被告同時與會，足認原
      告對於「八十七年十一月六日」為完成上開會議分工決議事項之期限已有所認
      知。
    (二)原告雖主張「八十七年十一月六日」非最後完工期限，然捷運中和線於八十七
      年十二月二十四日通車既經原告自認，系爭工程倘非於通車期日前完工，如何
      進行初勘而後通車，難謂「八十七年十一月六日」僅為俾利捷運局進行初勘而
      訂之『趕工』期日。且原告迄未就最後完工期限之事實舉證說明，故此項主張
      洵屬不實。至原告另主張基於且系爭工程合約由兩造所簽訂，契約所生權利義
      務囿於兩造，關於完工期限當由被告以書面或言詞指明上開日期為原告最後完
      工期限，委無由非工程合約當事人之捷運局南區工程處出面召集開會，並以決
      議事項來拘束原告一節。按當事人互相表示意思一致者，無論其為明示或默示
      ，契約即為成立（民法第一百五十三條第一項規定參照），原告對於上開會議
      決議針對系爭工程所應負擔之分工事項及期限甚為明瞭，兩造與會當時並無表
      示反對或異議，業如前述，兩造並且即刻履行，可認兩造對於應於「八十七年
      十一月六日」完成之必要之點達成意思合致，雖無另行以書面或言詞約定此等
      事項，依照民法第一百五十三條第一項之規定，兩造就此完工期限應已達成合
      意，原告應受此決議事項之拘束，原告所為被告應另行以書面或言詞指示之主
      張，難謂適當，無法採信。
五、被告抗辯稱業以原告未能配合施工進度、提供之材料存有瑕疵等原因終止兩造之
    工程合約書等語。經查：
    (一)兩造工程合約書第八條第一項至第三項關於解除或終止合約之約定：「１乙方
      （即原告）未能適時提出預定進度表，及實際進度表與預定相差太遠，，不能
      依限完工時。２乙方偷工減料違背合約或發生變故不能履行合約。３乙方工作
      能力薄弱，任意停止工作，致工程進行遲滯逾期達二十日以上。」，是原告於
      承攬系爭工程施工期間有上開條項約定之情事發生，被告得解除或終止兩造之
      工程合約。經查，捷運局南區工程處於八十七年十一月二日召開之上開會議，
      其結論第一項明白揭示「經與會單位討論，因金門（即原告）供料＼按裝之趕
      工時程無法配合，故需就內＼外板工作予以分工：」，原告對此結論並無爭執
      ，則堪認原告於八十七年十一月二日前已有未能配合施工之情事發生，應認該
      當兩造工程合約書第八條第一項約定之情形。
    (二)捷運中和線固於八十七年十二月二十四日如期通車，但原告仍未依上開會議決
      議履行分工事項，而於八十八年一月二十一日再經邀集原告開會，原告復於會
      中承諾將完成(1)八十八年元月二十九日前更換所有有危險疑慮之電扶梯封板。
      (2)八十八年元月二十九日以前，更換○一九─三機台上所有色差之封板及經原
      告認可等事項，有被告提出之會議紀錄英文暨中譯本可證，且為原告不爭執，
      是原告所稱已依捷運局南區工程處上開會議決議分工云云，要難採信。再以此
      等承諾事項論之，可認原告所提供之材料存有所述之瑕疵，準此，被告抗辯稱
      原告工作能力薄弱等語，尚非無憑。
    (三)衡以原告未能配合工程進度施工、提供有瑕疵之材料等情，被告抗辯稱原告有
      兩造合約書第八條第一項、第二項情事，以台北中山郵局第四二八號存證信函
      為終止兩造工程合約書之意思表示，核與兩造工程合約書第八條之約定並無不
      合，原告既不否認收到該存證信函，則被告所為工程合約書之終止應屬合法且
      生效。
六、被告以依兩造工程合約書第八條第四項約定而為另覓廠商施工之花費與原告之工
    程款互為抵銷等語置辯。經查，經被告依兩造工程合約書第八條第一項、第二項
    、第三項情形確認解除或終止工程合約書，被告得另覓廠商進行系爭工程，且原
    告有責任賠償被告之損失及發生之費用，並不得異議，參諸兩造工程合約書第八
    條第四項可明，是於被告以原告有工程合約書第八條第一項至第三項之情形所為
    解除或終止工程合約書時，被告另覓廠商施工之花費、損失，依約均應由原告負
    擔。被告抗辯稱其另覓廠商施工計支出三百七十九萬零七百四十五元（如附表一
    ），又因原告逾八十七年十一月六日之完工期限，另派遣魏國慶、魏慶新、何輔
    國配合處理系爭工程趕工事宜，多花費一百四十九萬零三百八十三元之人事行政
    管理費（如附表三），亦應由原告負擔等語，因而，次要審酌之處在於被告抗辯
    事項是否均符合兩造工程合約書第八條第四項之約定，茲分敘如下：
    (一)被告再轉由峻皓公司、驊璟公司完成系爭工程，為原告所不爭執，僅否認峻皓
      公司、驊璟公司施工之費用，陳稱該等費用過高云云。查，其中關於電扶梯部
      分，有被告驗收單、卡柏納企業有限公司開立之統一發票為證，關於按裝、修
      繕部分工程，並有峻皓公司、驊璟公司之估價單及統一發票以及被告之驗收單
      為憑。至原告提供之材料存有瑕疵，按裝上需調整蓋板，需要修繕部分，則據
      證人張一俊、李錦坤證述在卷，是此等因調整蓋板、修繕等費用之支出仍屬被
      告另覓廠商施工之花費。另附表一(7)所示之計程車資及搬運工一萬二千元部分
      ，僅有內部支出證明及驊璟公司黃進忠所立單據可證，依其立具內容觀之，係
      屬工人、原告專案經理恩格麥之車資，工程之承攬人原即負有到施工現場施工
      之義務，而承攬報酬亦全部包含在內，故此等費用應包含於驊璟公司施工工程
      款之列，實難另行計算報酬，此項之一萬二千元不應由原告負擔。再就附表一
      (9)之所有電扶梯內側封板重新安裝（含骨架）之一百零五萬四千元部分，依系
      爭工程估價單所載，固定件及固定件按裝不在原告施工範圍，原告陳稱關於骨
      架、夾具施工之費用應予剔除，要屬可採。惟骨架、夾具之按裝均在電扶梯內
      側封板按裝程序之列，施工費難以明確區分，因而，參以證人張一俊之證詞，
      以按裝工程款之百分之十計算骨架、夾具按裝費用為宜。原告所否認證人張一
      俊此部分之證言，但原告並未舉證按裝骨架、夾具之施工費用數額，故剩餘部
      分之工程款為一百零五萬四千元之百分之九十即九十四萬八千六百元計算為適
      當（被告所計算之一百一十萬六千七百元乃含稅金額）。因而，附表一所示之
      費用應扣除一萬二千元、十萬五千四百元，被告另覓廠商施工所支出費用應為
      三百六十七萬三千三百四十五元（3,790,745-12,000-105,400=3,673,345）。
    (二)被告辯稱於原告遲延期間另派遣魏國慶、魏慶新、何輔國配合處理系爭工程趕
      工事宜，多花費一百四十九萬零三百八十三元之人事行政管理費（如附表三）
      ，並提出薪資扣繳憑單為證。但魏國慶、魏慶新、何輔國既為被告之員工，本
      即應接受被告之指示工作，系爭工程亦在伊等業務範圍，自無另行支薪之必要
      。況被告未就魏國慶等人僅負責系爭工程之事實舉證，則伊等縱有另行支薪，
      是否因系爭工程而勞動，尚有疑問，故被告此項抗辯不足採信，附表三所示之
      費用縱有支出，仍不應歸由原告負擔。
    (三)綜上，被告本於工程合約書第八條第四項之另覓廠商施工所為花費應為三百六
      十七萬三千三百四十五元為適宜，原告依該條項之約定，有給付被告之義務。
七、「乙方（即原告）對本工程進行中負有如期完工，並保證師估品質之義務。若乙
    方未能如期完工，超過施工期限十日以上，則每日需按總價款千分之三扣抵貨款
    ，最高上限百分之十」，兩造工程合約書第七條第二項定有明文。被告辯稱原告
    未於八十七年十一月六日完成捷運局南區工程處上開會議決議事項，迨八十八年
    五月十八日始實際完工，依兩造工程合約書第七條第二項，扣抵九十八萬二千七
    百三十九元等語。原告對於八十八年五月十八日為實際完工日既不爭執，而八十
    七年十一月六日已為兩造特別約定之系爭工程完工期限，則業如前述，因而，自
    八十七年十一月七日起至八十八年五月十八日止，原告顯遲延完工一百九十三日
    ，則依兩合約總金額三百三十三萬七千一百四十三元、五百九十八萬七千二百五
    十元計算，總金額為五百六十八萬八千三百二十四元，已超過總工程金額之百分
    之十，依兩造工程合約書第七條第二項約定，則以扣抵百分之十為限即九十八萬
    二千四百三十九元（(3,837,143+5,987,250)x1/10=982,439）。
八、按二人互負債務，而其給付種類相同，並均屆清償期者，各得以其債務，與他方
    之債務，互為抵銷，民法第三百三十四條第一項定有明文。經查，被告本於兩造
    工程合約書第八條第四項約定，原告本應負擔三百六十七萬三千三百四十五元；
    本於兩造工程合約書第七條第一項而得扣抵九十八萬二千四百三十九元。從而，
    被告援引民法第三百三十四條第一項規定而與原告所請求之工程款互相抵銷，自
    為法所許，應予准許。惟原告就被告自行僱工部分已先行扣除按裝費十二萬五千
    四百元、四十六萬九千二百元，被告於此等金額範圍內之費用即不得再要求原告
    負擔。從而，被告之主動債權經抵銷後，應給付原告之工程款為一百九十二萬三
    千一百六十六元，原告請求被告給付此等金額及自起訴狀繕本送達被告之翌日即
    八十八年七月十日起至清償日止之法定遲延利息為有理由，於此範圍之請求即乏
    依據，應予駁回。
九、兩造均陳明願供擔保請准宣告假執行及免為假執行，於原告勝訴部分，經核均無
    不合，爰分別、酌定相當擔保金額准許之。至原告敗訴部分，其假執行之聲請即
    失所依附，併駁回之。
十、本件事證已臻明確，兩造其餘攻擊防禦方法，均與判決結果無影響，茲不再一一
    論述，附此敘明。
十一、結論：原告之訴為一部有理由、一部無理由，依民事訴訟法第七十九條但書、
      第三百九十條第二項、第三百九十二條，判決如主文。
中      華      民      國    八十九    年      八      月    三十一    日
                                            民事第一庭法      官  許純芳
如對本判決上訴，須於判決送達後廿日內向本院提出上訴狀


司法院資訊處製作；財團法人民間司法改革基金會備份。
